臺灣高等法院民事判決　　　　　　　95年度建上更(一)字第10號
上　訴　人　工信工程股份有限公司
法定代理人　乙○○
訴訟代理人　秦玉坤律師
被　上訴人　邑景設計工程有限公司
法定代理人　甲○○○
訴訟代理人　曾國龍律師
上列當事人間請求給付工程款事件，上訴人對於中華民國92年 6
月27日臺灣臺北地方法院91年度訴字第5823號第一審判決提起上
訴，經判決後，由最高法院發回更審，本院於95年12月19日言詞
辯論終結，判決如下：
    主  文
上訴駁回。
第二審及發回前第三審訴訟費用由上訴人負擔。
    事實及理由
一本件上訴人聲明求為判決：(一)原判決除確定部分外所命上訴人
  給付之金額超過新台幣 (下同)106 萬1,924元及自民國 (下同
  )92 年8月8日起，至清償日止，按年息5%計算利息部分及該部
  分假執行之宣告暨訴訟費用之裁判均廢棄。(二)上開廢棄部分，
  被上訴人在第一審之訴及假執行之聲請均駁回。(三)第一、二審
  及發回前第三審訴訟費用由被上訴人負擔 (見本院建上更(一)字
  卷第55頁正面、第13頁背面)。
  被上訴人聲明求為判決：(一)上訴駁回。(二)第二審及發回前第三
  審訴訟費用由上訴人負擔。
二被上訴人起訴主張：上訴人承攬訴外人東吳大學城區部第五大
  樓新建工程木作裝修工程，並於89年 5月間將其中木作裝修工
  程部分發包予伊，價款為650萬元，然上訴人僅給付伊489萬7,
  891元，尚欠153萬9,109元，期間上訴人又追加計30萬0,615元
  工程 (該二工程，下稱系爭工程)，未付款合計183萬9,724 元
  等情，爰依系爭工程合約之約定，求為命上訴人給付183萬9,7
  24元及自起訴狀繕本送達之翌日即91年11月23日起至清償日止
  ，按年息5%計算利息之判決 (原審判命上訴人如數給付，上訴
  人聲明不服，提起上訴，經本院判命上訴人給付 177萬4, 724
  元本息；而駁回被上訴人其餘6萬5,000元本息部分之請求。被
  上訴人就其敗訴部分未聲明不服，已告確定，上訴人就其敗訴
  部分，聲明不服，提起上訴，經最高法院廢棄發回更審後，上
  訴人就其中判命其給付106萬1,924元及自92年8月8日起，至清
  償日止，按年息5%計算利息部分，不再聲明不服，亦已確定；
  僅就超過部分即 71萬2,800元及自91年11月23日起至清償日止
  ，按年息5%計算利息、及106萬1,924元自91年11月23日起至92
  年8月7日止，按年息5%計算利息部分，聲明不服)。
  上訴人則以：
  伊尚未給付被上訴人之系爭工程尾款共有183萬9,724元，於扣
  除保固保證金6萬5,000元後，固仍有177萬4,724元未付，惟被
  上訴人所承攬之韻律室、健康體能訓練室及桌球室地板材質與
  合約規格不符，另韻律室地板影響使用而有瑕疵，業主東吳大
  學因而對伊主張減價 71萬2,800元，伊自亦得對被上訴人請求
  減少該項金額之報酬而予以扣款；又依兩造間於系爭工程合約
  第4條第 2款及施工補充說明第14條第1款之約定，須俟「經業
  主 (指東吳大學) 同意估驗並付款後」及「發還保留款後」之
  不確定事實發生時或其發生已不能時，始為其清償期屆至之時
  ，而業主東吳大學既係於92年8月7日始與伊成立仲裁和解，則
  被上訴人於斯日始得請求伊給付系爭工程尾款，是被上訴人請
  求伊給付自91年11月23日起至92年8月7日止之法定遲延利息部
  分，應屬無據云云，資為抗辯。
三經查被上訴人主張上訴人承攬業主東吳大學城區部第五大樓新
  建工程木作裝修工程，並於89年 5月間將其中木作裝修工程部
  分發包予被上訴人，價款為 650萬元，而上訴人僅給付被上訴
  人489萬7,891元，尚欠153萬9,109元，期間上訴人又追加計30
  萬0,615元工程，未付款合計 183萬9,724元，於扣除保固保證
  金6萬5,000後，仍有177萬4,724元未付之事實，業據其提出兩
  造間所訂立系爭工程合約及律師函為證 (見原審促字卷第 4頁
  至第12頁及本院上字卷第56頁正面)，且為上訴人所不爭執 (
  見本院建上更(一)字卷第12頁正面)，自堪認為真實。
四業主東吳大學於91年 2月26日與上訴人進行系爭工程會議獲致
  結論：「(五)韻律室、健康體能訓練室及桌球室地板材質與合約
  規格不符‧‧‧；另韻律室地板影響使用，依合約單價、數量
  以減價方式辦理，合計減價 71萬2,800元」，固有會議紀錄可
  稽 (見原審訴字卷第36頁) ，惟查業主東吳大學就系爭工程係
  與上訴人間有承攬關係存在，而與被上訴人間並無承攬關係存
  在，被上訴人僅係與上訴人間有承攬關係存在 (見原審促字卷
  第4、11頁)，是被上訴人之施作是否有瑕疵，自應以其與上訴
  人間之約定是否符合為斷。茲查系爭工程中韻律室、健康體能
  訓練室及桌球室地板材質由原約定之楓木地板變更為櫸本地板
  ，乃因上訴人之要求而變更，業經證人即現場監造工程師顏家
  鈞在原審到場證述屬實 (見原審訴字卷第12頁正面），且為上
  訴人所自認 (見原審訴字卷第129頁正面)；至地板變形之原因
  ，與施作工法及材質均無關，而係與現場溼度有關，亦經證人
  顏家鈞證述明確 (見原審訴字卷第129頁正面)；又施工方式之
  變更，全係為配合現況地坪而改變之工法，原規範工法係以夾
  板加上隔離墊片作為整平之用，適用於平舖地板之作，而系爭
  工程因圖說為高架地板，須以角材墊高整平後，再舖設夾板及
  實木地板，所需工時及成本，不亞於原規範之作法，且為國人
  高架地板之標準作法 (見本院上字卷第32頁) ，復為上訴人所
  不爭執 (見本院上字卷第43頁)。再徵諸上訴人於91年1月30日
  以工信東吳字第 039號函致被上訴人，亦僅要求被上訴人就上
  開地板之施作工法提出說明及改善方案 (見本院上字卷第22頁
  至第24頁) ，被上訴人收受該函後，即於91年2月1日函復上訴
  人，就上訴人所提出上開疑問逐一說明答復 (見本院上字卷第
  33 、34頁)，上訴人自認於收受該復函後，並無任何後續行為
  ( 見本院建上更(一)字卷第36頁正面)，嗣被上訴人於91年7月24
  日委請律師函請上訴人清償系爭工程尾款 (見本院上字卷第35
  頁) ，上訴人收悉後，於91年8月15日以工信東吳字044號函復
  律師轉達更已明白表示：「‧‧‧俟業主完成對本公司之付款
  作業後，再依約辦理相關工程款及保留款結算給付事宜」（見
  本院上字卷第36頁) ，並無隻字片語提及系爭工程有何瑕疵而
  拒絕付款等情節，已足證明被上訴人就系爭工程之施作，係依
  其與上訴人間之約定，並無瑕疵，是上訴人遭業主東吳大學主
  張減價扣款 71萬2,800元，係不可歸責於被上訴人，而與被上
  訴人無涉，從而上訴人抗辯伊亦得據以對被上訴人請求減少該
  71 萬2,800元之報酬而予以扣款云云，殊不足取。
五兩造間所訂立之系爭程合約就付款辦法已於第4條第2款約定：
  「每月估驗計價一次，以估驗單申請計價，經甲方 (指上訴人
  )核實並經業主 (指東吳大學)同意估驗並付款後給付之。每次
  估驗給付該期經甲方認可完成工程數量之百分之九十五。俟甲
  方主辦之工程全部完成，經業主正式驗收合格並發還保留款後
  ，甲方扣除本工程結算總價之百分之一移作保固保證金，其餘
  保留款無息發還。保固保證金於保固期滿並經業主發還後，無
  息退還乙方 (指被上訴人)」 (見原審促字第4頁) 。所謂「經
  業主同意估驗並付款後」給付之、「經業主正式驗收合格並發
  還保留款後」，其餘保留款無息發還，委係上訴人之付款乃以
  「經業主同意估驗並付款」、「經業主正式驗收合格並發款」
  為停止條件。蓋業主是否同意估驗、是否正式驗收，驗收合格
  與否、是否同意付款或發款，均應視有關工程是否完成，有無
  瑕疵、有無逾越約定工期或其他糾紛而定，顯非清償期之約定
  ，而係附停止條件之約定，至為明確，亦為上訴人在原審所自
  認(見原審訴字卷第61頁)，是上訴人嗣於本院改稱應僅係清償
  期之約定云云，殊不足取。再按附停止條件之法律行為，於條
  件成就時發生效力；又因條件成就而受不利益之當事人，如以
  不正當行為阻止其條件成就者，視為條件已成就，民法第99條
  第 1項及第101條第1項分別定有明文。本件系爭工程既已經業
  主東吳大學同意以91年2月26日視同完成正式驗收並自91年2月
  27 日起算保固，有業主東吳大學91年5月14日東總字第910579
  號函可稽 (見原審訴字卷第33頁) ，而業主東吳大學之所以將
  尾款、保留款等扣留而未予付款或發還上訴人，又全係因上訴
  人逾期34 4.5天，應罰款7,620萬0,300元，有業主東吳大學91
  年5月14日東總字第910579號函足稽 (見原審訴字卷第33頁)，
  而與被上訴人無涉，自係因可歸責於上訴人之事由所致，且被
  上訴人就系爭工程之施作復無瑕庛可指，依照上開規定，被上
  訴人請求上訴人給付系爭工程尾款，於扣除保固保證金後之17
  7萬4,724元，應已於91年 2月26日因停止條件之成就而須付款
  。雖上訴人因上開糾紛，直至92年8月7日始與業主東吳大學成
  立仲裁和解了事，惟此純屬上訴人與業主東吳大學間之事，是
  上訴人執此抗辯被上訴人於92年8月7日始得請求伊給付系爭工
  程尾款，被上訴人所請求伊給付自91年11月23日起至92年8月7
  日止之法定遲延利息部分，應屬無據云云，亦不足取。
六綜上所述，被上訴人依據系爭工程合約之約定，請求上訴人給
  付177萬4,724元及自起訴狀繕本送達之翌日即91年11月23日起
  (見原審訴字卷第57頁） 至清償日止，按年息5%計算之利息部
  分，自屬有據，應予准許。從而原審就上開部分除確定部分外
  ，所為上訴人敗訴之判決，並無不合。上訴論旨仍執前詞指摘
  原判決此部分不當，求予廢棄改判，為無理由，應予駁回。
七至兩造之其餘攻擊或防禦方法及未經援用之證據，經本院斟酌
  後，認為均不影響本判決之結果，自無逐一詳予論駁之必要，
  併此敘明。
八據上論結，本件上訴為無理由，依民事訴訟法第449條第1項、
  第78條，判決如主文。
中　　華　　民　　國　　96　　年　　1 　　月　　9 　　日
                    民事第六庭
                        審判長法　官  林鄉誠
　　　　　　　　　  　　　　  法　官  梁玉芬
　　　　　　　　　　　　　  　法　官  許紋華
正本係照原本作成。
不得上訴。
中　　華　　民　　國　　96　　年　　1 　　月　　11　　日
　　　　　　　　　　　　　　　書記官  詹麗珠
